臺灣高等法院高雄分院民事判決　　　　　 95年度上字第190號
上　訴　人　甲○○○
訴訟代理人　王耀星律師
被上訴人　　有限責任高雄第二信用合作社
法定代理人　乙○○
訴訟代理人　丁○○
　　　　　　丙○○
上列當事人間債務人異議之訴事件，上訴人對於民國95年9 月28
日臺灣高雄地方法院95年度訴字第1220號第一審判決提起上訴，
本院於96年5 月23日言詞辯論終結，判決如下：
    主      文
上訴駁回。
第二審訴訟費用由上訴人負擔。
    事實及理由
一、上訴人主張：被上訴人前以上訴人為其債務人即訴外人林清
    波之繼承人為由，聲請台灣高雄地方法院（下稱高雄地院）
    強制執行上訴人所有之財產，並經高雄地院以95年度執字第
    2137號受理執行在案。上訴人與林清波雖曾於民國71年5 月
    26日為結婚登記，然上訴人與林清波結婚並未經公開儀式及
    二人以上證人之見證，業經高雄地院92年度家訴字第181 號
    判決（下稱系爭確定判決）確認婚姻關係不存在確定。是上
    訴人並非林清波之法定繼承人，自無庸繼受林清波所欠被上
    訴人之債務，故上訴人並非上開執行程序之執行名義效力所
    及，被上訴人向高雄地院聲請對上訴人為強制執行，顯有違
    誤。又被上訴人前曾以高雄地院95年度執字第2138號清償債
    務強制執行事件查封上訴人財產，經上訴人以其與林清波之
    婚姻關係業經系爭確定判決認定不存在為由，對被上訴人提
    起債務人異議之訴，經高雄地院以95年度訴字第666 號判決
    上訴人勝訴，被上訴人不服提起上訴後業已撤回該事件之上
    訴而告確定，本件與該案之案情、爭點均相同，僅上訴人聲
    明撤銷之強制執行案號不同，本件應受該判決之爭點效拘束
    等情，爰依強制執行法第14條之1 之規定，求為命高雄地院
    95 年 度執字第2137號兩造間強制執行事件之強制執行程序
    就上訴人部分應予撤銷之判決。（原審為上訴人敗訴之判決
    ，上訴人不服聲明上訴）。上訴人於本院聲明：(一)原判決廢
    棄。(二)高雄地院95年度執字第2137號兩造間強制執行事件之
    強制執行程序就上訴人部分應予撤銷。
二、被上訴人則以：上訴人與林清波間之婚姻關係，雖經高雄地
    院以系爭確定判決確認不存在，惟該訴訟係由訴外人林獻德
    即林清波之子於林清波死亡後始對上訴人單獨提起，違反民
    事訴訟法第569 條第2 項所定，由第三人提起者，須以夫妻
    為共同被上訴人之規定，顯有當事人不適格之情形。且系爭
    判決既在林清波於74年5 月6日 死亡後，遲至92年間始提起
    ，上訴人與林清波之婚姻關係即因林清波之死亡而消滅，故
    不得就過去之婚姻關係提起確認之訴，則系爭確定判決縱已
    確定，並無既判力，對上訴人自不生效力而不受其拘束。又
    於林清波死亡後，上訴人當時並未為拋棄或限定繼承，嗣於
    78年7 月31日更繼承林清波名下所有門牌號碼為高雄市○○
    ○路733 號之房地，是上訴人早已承認其對於林清波有繼承
    權存在，而林清波之其餘繼承人亦無表示異議，足見上訴人
    確為林清波之繼承人。再者，上訴人與林清波既簽立結婚證
    書，並已依戶籍法完成結婚之登記，依法推定其已結婚，則
    上訴人若無確切之證據足以證明上訴人與林清波並未舉行公
    開儀式及經二人以上之證人見證，而可認渠等婚姻關係不成
    立外，上訴人仍難否認其結婚之效力。又上訴人於林清波死
    亡後繼承開始時，對其為林清波之繼承人均無異議，卻於林
    清波死後多年，由林獻德提起確認上訴人與林清波婚姻關係
    不存在之訴時不為爭執，是上訴人應有隱匿其名下財產遭強
    制執行之意圖甚明，其所為主張為無理由等語，資為抗辯，
    並於本院為駁回上訴之聲明。
三、兩造不爭執之事項：
  (一)上訴人以高雄地院81年度執字第2708號債權憑證為執行名義
    ，向高雄地院聲請強制執行上訴人所有之財產，並經高雄地
    院以95年度執字第2137號受理執行查封在案。
  (二)林清波於74年5月6日死亡後，林清波之子林獻德於92年11月
    10日對上訴人提起確認上訴人與林清波間之婚姻關係不存在
    之訴，業經高雄地院92年度家訴字第181號判決確認渠等婚
    姻關係不存在確定。
  (三)被上訴人前曾以高雄地院95年度執字第2138號清償債務強制
    執行事件查封上訴人財產，經上訴人以其與林清波之婚姻關
    係業經系爭確定判決認定不存在為由，對被上訴人提起債務
    人異議之訴，亦經高雄地院95年度訴字第666 號判決上訴人
    勝訴，被上訴人不服提起上訴後業已撤回該事件之上訴而告
    確定。
四、本件應審究者為：(一)本件是否應受高雄地院95年度訴字第66
    6 號債務人異議之訴事件確定判決之爭點效拘束？(二)上訴人
    是否為林清波之法定繼承人？上訴人提起本件債務人異議之
    訴是否有理由？茲述之如下：
  (一)本件是否應受高雄地院95年度訴字第666 號債務人異議之訴
    事件確定判決之爭點效拘束？
  1.上訴人主張：本件與另案高雄地院95年度訴字第666 號債務
    人異議之訴事件之案情、爭點均相同，僅上訴人聲明撤銷之
    強制執行案號不同，該判決已經被上訴人撤回上訴而判決上
    訴人勝訴確定，本件應受該判決之爭點效拘束云云。
  2.按民事訴訟法第400 條第1 項規定確定判決之既判力，惟於
    判決主文所判斷之訴訟標的，始可發生。若訴訟標的以外之
    事項，縱令與為訴訟標的之法律關係有影響，因而於判決理
    由中對之有所判斷，除同條第2 項所定情形外，尚不能因該
    判決已經確定而認此項判斷有既判力（最高法院91年度台上
    字第2543號判決參照）。又學說上所謂之「爭點效」，係指
    法院於確定判決理由中，對訴訟標的以外當事人所主張或抗
    辯之重要爭點，本於兩造辯論之結果所為之判斷結果，除有
    顯然違背法令，或當事人提出新訴訟資料足以推翻原判斷之
    情形外，於同一當事人間，就與該重要爭點有關之他訴訟，
    不得再為相反之主張，法院亦不得作相異之判斷而言，其乃
    源於訴訟上之誠信原則及當事人公平之訴訟法理而來。是「
    爭點效」之適用，除理由之判斷具備「於同一當事人間」、
    「非顯然違背法令」及「當事人未提出新訴訟資料足以推翻
    原判斷」等條件外，必須該重要爭點，在前訴訟程序已列為
    足以影響判決結果之主要爭點，經兩造各為充分之舉證，一
    如訴訟標的極盡其攻擊、防禦之能事，並使當事人適當而完
    全之辯論，由法院為實質上之審理判斷，前後兩訴之標的利
    益大致相同者，始應由當事人就該事實之最終判斷，對與該
    重要爭點有關之他訴訟負結果責任，以符民事訴訟上之誠信
    原則（最高法院96年度台上字第307 號、第633 號判決參照
    ）。查上訴人主張其與林清波之婚姻關係業經系爭確定判決
    認定不存在為由，對被上訴人提起債務人異議之訴，前經高
    雄地院以95年度訴字第666 號判決上訴人勝訴，被上訴人不
    服提起上訴後業已撤回該事件之上訴而告確定，此為被上訴
    人所不爭執，並有該判決之確定證明書可稽（原審卷第124
    頁），固堪認為真實。然該事件對於上訴人與林清波之婚姻
    關係以業經系爭確定判決確認不存在，而於判決理由中所為
    之判斷，乃就訴訟標的以外之事項所為判斷，並無既判力可
    言。且該事件與本件債權、執行程序及異議權均屬不同，為
    不同之訴訟標的，又該事件對於認定系爭確定判決之當事人
    適格是否欠缺及有無既判力，乃屬法律上之爭點，應由法院
    依職權適用法律作成判斷，並非關於當事人主張之事實認定
    ，故亦無爭點效理論之適用。是以本件對於上訴人與林清波
    之婚姻關係是否受系爭確定判決之拘束，及渠等間之婚姻關
    係是否存在，本件自得本於調查證據之結果而為認定，不受
    該事件判決之拘束。上訴人主張本件應受高雄地院95年度訴
    字第666 號債務人異議之訴事件確定判決之爭點效拘束云云
    ，尚無可採。
  (二)上訴人是否為林清波之法定繼承人？上訴人提起本件債務人
    異議之訴是否有理由？
  1.上訴人主張其並非林清波之配偶，因其與林清波並未舉行結
    婚之公開儀式及經二人以上之證人證明，故其結婚無效云云
    ，惟按經依戶籍法為結婚之登記者，推定其已結婚，民法第
    982 條第2 項定有明文。又上開規定，係就程序上移轉舉證
    責任所為之特別規定，依程序從新之原則，不受修正後民法
    親屬編施行法第1 條後段有關實體不溯及既往規定之限制，
    最高法院著有79年台上字第2219號判例可資參照。是倘當事
    人一方否認此一推定之事實，依民事訴訟法第277 條規定自
    應由否認之一方就所主張未經舉行結婚公開儀式及二人以上
    之證人之形式要件舉證證明之。若不能舉證以證實其主張之
    事實為真實，則他方就其抗辯事實即令不能舉證或所舉證據
    尚有疵累，亦應駁回該否認之當事人之請求（最高法院85年
    度台上字第2534號判決參照）。查上訴人與林清波曾於71年
    5 月15日結婚，並於同年月26日依戶籍法為結婚登記，有結
    婚證書及結婚登記申請書在卷可憑（原審卷第131 之4 、13
    1 之5 頁）。而觀之結婚登記申請書，明載係由上訴人及林
    清波一同辦理結婚登記申請，上訴人空言主張結婚登記係林
    清波個人之所為，上訴人並未參與，該戶籍登記為虛偽不實
    云云，應無可採。上訴人與林清波既辦理結婚登記，其婚姻
    關係自應推定為合法有效。
  2.上訴人又主張：系爭確定判決業已認定上訴人與林清波並未
    舉行結婚之公開儀式及經二人以上之證人見證，實質審認上
    訴人與林清波之間婚姻關係不存在，且已判決確定，故就此
    判斷之事項已生既判力，本件自應受該確定判決之拘束云云
    。惟按婚姻事件，由第三人起訴者，以夫妻為共同被告。但
    撤銷婚姻之訴，其夫或妻死亡者，得以生存者為被告，民事
    訴訟法第569條第2項定有明文。次按，由第三人提起確認婚
    姻無效、不成立之訴，應以夫妻為共同被告，此即所謂必要
    之共同訴訟，故如僅以夫或妻為被告，未以夫妻為共同被告
    ，當事人之適格即有欠缺。又如夫或妻已死亡者，第三人即
    不得再提起此項訴訟（最高法院50年台上字第1341號判例、
    92年度台上字第2764號判決參照）。又按訴訟標的對於共同
    訴訟之各人必須合一確定者，必須一同起訴或一同被訴，其
    當事人之適格，始能謂無欠缺。如未以該共同訴訟人之全體
    一同起訴或被訴，而法院誤為適格之當事人，對之就訴訟標
    的為實體之裁判，該裁判縱經確定，對於應參與訴訟之共同
    訴訟人全體均無若何效力可言（最高法院86年度台上字第18
    16號判決參照）。準此，由第三人提起確認婚姻無效或不成
    立之訴，自應以夫妻為共同被告，此即所謂必要之共同訴訟
    。故如僅以夫或妻為被告，未以夫妻為共同被告者，當事人
    之適格即有欠缺，如夫或妻已死亡者，第三人即不得再提起
    此項訴訟。經查，林清波之子林獻德於92年間提起確認上訴
    人與林清波之婚姻關係不存在（即確認婚姻不成立之訴），
    固經高雄地院92年度家訴字第181 號判決認定上訴人與林清
    波間之婚姻關係不存在確定，此有系爭確定判決附卷可稽，
    並經本院調取系爭確定判決之卷宗核閱無訛。惟林清波於74
    年5 月6 日業已死亡，此有其戶籍謄本在卷足佐（原審卷第
    55頁），該確定判決係由第三人林獻德起訴，而僅以生存之
    上訴人即林清波之妻為被告，未以上訴人與林清波為共同被
    告，參照前揭規定，夫或妻一方已經死亡者，第三人即不得
    提起確認婚姻關係不成立之訴訟，故林獻德提起確認上訴人
    與林清波間婚姻關係不存在之訴，其當事人之適格即有欠缺
    ，縱經法院裁判確定，仍不生其判決之效力，且對於正當當
    事人亦不生任何影響，則本件自不受系爭確定判決認定上訴
    人與林清波之婚姻關係不存在之拘束，而上訴人與林清波既
    已為結婚登記，渠等婚姻關係即推定為合法有效，上訴人又
    未能提出其他證據足資證明其與林清波之婚姻關係不存在。
    上訴人與林清波之婚姻既合法有效，上訴人自為林清波之法
    定繼承人。
  3.次查林清波前因擔任連帶保證人而積欠被上訴人債務，經被
    上訴人強制執行無效果後取得高雄地院81年度執字第2708號
    債權憑證，嗣於95年1 月6 日再持上開債權憑證為執行名義
    聲請高雄地院95年度執字第2137號對上訴人等債務人為強制
    執行，此經本院調取上開執行卷宗核閱屬實，並為上訴人所
    不爭執，而林清波於74年5 月6 日死亡時，上訴人既為林清
    波之合法配偶，其並未向法院辦理拋棄或限定繼承，則上訴
    人為林清波之合法繼承人，自為執行名義效力所及。是上訴
    人主張其非林清波之法定繼承人，自無庸繼受林清波所欠被
    上訴人之債務，其並非上開執行程序之執行名義效力所及云
    云，尚無可採。上訴人提起本件債務人異議之訴，請求將高
    雄地院95年度執字第2137號兩造間強制執行事件之強制執行
    程序就上訴人部分應予撤銷，即屬無據。
五、綜上所述，上訴人提起本件債務人異議之訴，請求撤銷高雄
    地院95年度執字第2137號強制執行事件，對上訴人所為之強
    制執行程序，為無理由，應予駁回。原審為上訴人敗訴之判
    決，並無不合。上訴意旨指摘原判決不當，求予廢棄改判，
    為無理由，應予駁回。
六、據上論結，本件上訴為無理由，依民事訴訟法第449 條第1
    項、第78條，判決如主文。
中　　華　　民　　國　　96　　年　　6 　　月　　6 　　日
                            民事第五庭
                                審判長法官    蔡明宛
                                法      官    黃國川
                                法      官    曾錦昌
以上正本證明與原本無異。
如對本判決上訴，須於判決送達後20日內向本院提出上訴狀，其
未表明上訴理由者，應於上訴後20日內向本院提出上訴理由書（
均須按他造當事人之人數附繕本）。上訴時應提出委任律師或具
有律師資格之人之委任狀，並依附註條文規定辦理。
中　　華　　民　　國　　96　　年　　6 　　月　　6 　　日
                                書  記  官    郭蘭蕙
附註：民事訴訟法第466 條之1 ：
對於第二審判決上訴，上訴人應委任律師為訴訟代理人，但上訴
人或其法定代理人具有律師資格者，不在此限。
上訴人之配偶、三親等內之血親、二親等內之姻親，或上訴人為
法人、中央或地方機關時，其所屬專任人員具有律師資格並經法
院認適當者，亦得為第三審訴訟代理人。
第1 項但書及第2 項情形，應於提起上訴或委任時釋明之。
